【裁判字號】    97,易,1082
【裁判日期】    970704
【裁判案由】    違反毒品危害防制條例
【裁判全文】
臺灣彰化地方法院刑事判決              97年度易字第1082號
公 訴 人  臺灣彰化地方法院檢察署檢察官
被    告  甲○○
上列被告因違反毒品危害防制條例案件，經檢察官提起公訴（97
年度毒偵字第2147號），被告於本院審判程序中自白犯罪，本院
認有刑事訴訟法第273 條之1 第1 項之情形，而改依簡式審判程
序判決如下：
    主  文
甲○○施用第二級毒品，累犯，處有期徒刑陸月，如易科罰金，
以新台幣壹仟元折算壹日。
    事  實
一、甲○○前於民國（下同）91年間，因施用毒品案件，經送勒
    戒處所施以觀察、勒戒後，認無繼續施用毒品之傾向，於91
    年6 月17日執行完畢釋放，並由臺灣彰化地方法院檢察署檢
    察官於同日，以91年度毒偵字第756 號為不起訴處分確定。
    詎其於前開觀察、勒戒執行完畢後之5 年內之93年間，復因
    連續施用第二級毒品案件，經本院於94年2 月15日以93年度
    易緝字第62號判決判處有期徒刑5 月，如易科罰金以銀元30
    0 元折算1 日確定。又於94年間，因施用第二級毒品案件，
    經本院於94年6 月30日以94年度員簡字第125 號判決判處有
    期徒刑5 月，如易科罰金銀元300 元折算1 日確定，業於94
    年8 月11日易科罰金執行完畢。詎其仍不知悔改，復基於施
    用第二級毒品甲基安非他命之犯意，於97年4 月14日晚上9
    時許，在彰化縣彰化市○○里○○街305 巷1 弄3 號之住所
    ，以將第二級毒品甲基安非他命置於玻璃球內加熱後吸食煙
    霧之方式，施用第二級毒品甲基安非他命1 次。嗣於97年4
    月17日凌晨1 時許，為警在彰化縣彰化市○○路301 巷口查
    獲，經其同意採集其尿液送驗，結果呈安非他命及甲基安非
    他命陽性反應，始查悉上情。
二、案經彰化縣警察局彰化分局報請臺灣彰化地方法院檢察署檢
    察官偵查起訴。
    理  由
一、本件被告甲○○所犯係死刑、無期徒刑、最輕本刑為3 年以
    上有期徒刑或高等法院管轄第一審案件以外之罪，並於本院
    行準備程序時就被訴事實為有罪之陳述，改行簡式審判程序
    ，先予敘明。
二、上揭事實，業據被告甲○○迭於警詢及偵訊、本院審理時均
    坦承不諱，且其於97年4 月17日為警查獲時所採取之尿液，
    經送鑑驗結果，確呈安非他命、甲基安非他命陽性反應，此
    有彰化縣警察局彰化分局委託檢驗尿液代號與真實姓名對照
    認證單及詮昕科技股份有限公司97年5 月6 日報告編號0000
    0000號濫用藥物尿液檢驗報告各1 紙附卷可稽，應認被告之
    自白確與事實相符，堪以採信。
三、按觀察、勒戒或強制戒治執行完畢釋放後，5年內再犯毒品
    危害防制條例第10條之罪，即應直接依法追訴判決，固毋庸
    再行該條例針對「初犯」所規定之觀察、勒戒或強制戒治等
    治療程序，然若係於觀察、勒戒或強制戒治執行完畢釋放後
    ，5 年後再犯第10條之罪者，則應重新依該條例第20條第1
    項、第2 項關於「初犯」之規定，先行送觀察、勒戒，並依
    其觀察、勒戒結果有無繼續施用毒品傾向，以定其是否施以
    強制戒治之治療程序，再於上開治療程序執行完畢後始由檢
    察官為不起訴處分，而非直接加以追訴處罰，此觀諸現行生
    效施行之毒品危害防制條例（於92年7 月9 日修正公布、自
    93年1 月9 日施行）第20條、第23條之規定甚明。而考諸前
    開毒品危害防制條例之修正理由主要係認觀察、勒戒或強制
    戒治後5 年後再犯者，顯見前所實施之觀察、勒戒或強制戒
    治已足以遮斷其施用毒品之癮，為期自新及協助其斷除毒癮
    ，對此5 年後再犯者仍適用初犯之規定（即該條例第20條第
    3 項之規定），即先經觀察、勒戒、強制戒治之程序【見該
    條例第20 條 修法理由5 第3 項修正理由 (二)】 ，且為配
    合簡化施用毒品犯之刑事處遇程序，並鑑於經觀察、勒戒或
    強制戒治執行完畢釋放後5 年內再犯者，其再犯率甚高，原
    據以實施之觀察勒戒及強制戒治既已無法收其實效，自應施
    以刑事處遇【見該條例第23條修正理由三 (二)】 ，凡此俱
    見現行毒品危害防制條例於修正時刪除修正前二犯及三犯之
    規定，一改修法前繁雜之處遇程序，僅將施用毒品犯簡化區
    分為初犯、再犯外，並認施用毒品者係屬病患性犯人，以觀
    察、勒戒戒除其身癮，併以強制戒治方式祛除心癮之措施。
    由是觀之，現行毒品危害防制條例仍採「刑罰處遇程序」與
    「治療之保安處分程序」二者併行之方式，並將施用毒品者
    區分為「初犯」與「再犯」之不同，詳言之，倘毒品施用者
    係前經觀察、勒戒或強制戒制等治療程序執行完畢5 年後，
    始再施用毒品之「初犯」，因認前所執行之觀察、勒戒或強
    制戒治足收戒除毒癮之效，自應重新先經觀察、勒戒或強制
    戒治等治療程序，並於治療程序執行完畢後由檢察官直接為
    不起訴處分，毋庸對之追訴處罰，反觀，在「再犯」之情形
    ，因其先前所為治療程序顯未能收祛除毒癮之實效，且考量
    施用毒品者之再犯率偏高，乃簡化其刑事處遇程序，而對之
    直接追訴處罰，不再施以保安處分之治療程序，是現行毒品
    危害防制條例所採「初犯」與「再犯」之界分，已揚棄過去
    修正前毒品危害防制條例所採一、二、三犯之判斷標準及處
    遇程序，且側重於觀察、勒戒或強制戒治等治療程序是否確
    實收其成效。因之，對於所謂「初犯」與「再犯」之區別，
    除應視其是否於觀察、勒戒或強制戒治執行完畢釋放後，5
    年後再犯者外，尚應兼顧其前次所施予觀察、勒戒、強制戒
    治程序之成效以資判斷，如此方能貫徹現行毒品危害防制條
    例之修正立法意旨，且細繹現行毒品危害防制條例第20條、
    第23條之立法理由可知，所謂「再犯」應係指依該條例規定
    執行觀察、勒戒、強制戒治完畢釋放，再犯施用毒品罪者均
    屬之（見該條例第20修法理由二後段），是對於現行毒品危
    害防制條例第20條第3 項規定「觀察、勒戒或強制戒治執行
    完畢後，5 年後再犯」之解釋，自應限於該施用毒品之行為
    人於觀察、勒戒或強制戒治執行完畢後5 年內均未再有任何
    施用毒品之犯行，始足當之，茍其施用毒品之犯行，前經觀
    察、勒戒或強制戒治執行完畢後，5 年內曾因再犯施用第一
    、二級毒品之行為，而經法院判處刑罰之處遇程序確定者，
    縱其係於觀察、勒戒或強制戒治執行完畢5 年後復為施用毒
    品者（即修正前毒品危害防制條例所稱之三犯或三犯以上）
    ，因其於治療程序之保安處分執行完畢5 年內，既仍有繼續
    施用毒品之犯行，即難認前所執行之治療程序有何戒除其身
    心毒癮之成效可言，自不得僅憑該次施用毒品犯行係在前次
    執行治療程序之保安處分完畢後，5 年後再犯一端，即依現
    行毒品危害防制條例第20條第3 項規定，逕認為「初犯」，
    而適用同條第1 、2 項之觀察、勒戒或強制戒治等治療程序
    ，否則無異使接受治療程序執行成效不彰，而屢犯施用毒品
    罪之行為人，僅因其施用毒品行為與前次觀察、勒戒或強制
    戒治完畢之時間相距已逾5 年，反得循初犯之保安處分程序
    ，獲邀寬典，不啻與前揭毒品危害防制條例之修法初衷背道
    而馳，是就此情形，仍應認屬「再犯」之範疇，直接適用刑
    事刑罰處遇之程序，始符修法之本旨。查本件被告前曾於91
    年間，因施用毒品案件，經送勒戒處所施以觀察、勒戒後，
    認無繼續施用毒品之傾向，於91年6 月17日執行完畢釋放後
    ，又於5 年內之93年間因施用毒品案件，經本院於94年2 月
    15日以93年度易緝字第62號判決判處有期徒刑5 月，如易科
    罰金以銀元300 元折算1 日確定，有臺灣彰化地方法院檢察
    署刑案資料查註紀錄表及臺灣高等法院被告前案紀錄表各1
    份在卷可參。本件施用第二級毒品甲基安非他命之犯行，雖
    係在前次91年間觀察、勒戒執行完畢5 年後所犯，惟被告於
    上開觀察、勒戒執行完畢5 年內，曾再犯施用第二級毒品之
    罪經法院宣示判決並確定，已詳述如前，顯見其並非於強制
    戒治執行完畢後5 年內均無任何施用毒品之犯行，且其既已
    於強制戒治執行完畢5 年內再犯施用第二級毒品之罪，已符
    合毒品危害防制條第23條第2 項之所定之追訴要件，揆諸前
    開毒品危害防制條例條文及說明，被告所為本件施用第二級
    毒品甲基安非他命之犯行，即無「初犯」規定之適用，自毋
    須再重新施予觀察、勒戒或強制戒制之處遇程序，而應直接
    訴追處罰。
四、核被告甲○○所為，係犯毒品危害防制條例第10條第2 項之
    施用第二級毒品罪。被告為施用第二級毒品甲基安非他命而
    持有第二級毒品之低度行為，應為施用之高度行為所吸收，
    不另論罪。又查，被告於94年間，因施用第二級毒品案件，
    經本院於94年6 月30日以94年度員簡字第125 號判決判處有
    期徒刑5 月，如易科罰金銀元300 元折算1 日確定，業於94
    年8 月11日易科罰金執行完畢乙情，有臺灣彰化地方法院檢
    察署刑案資料查註紀錄表及臺灣高等法院被告前案紀錄表各
    1 份在卷可憑，其於5 年以內故意再犯本件有期徒刑以上之
    罪，構成累犯，應依刑法第47條第1 項之規定，論以累犯，
    並依法加重其刑。爰審酌被告前曾有施用毒品犯行，且歷經
    觀察、勒戒等處遇措施，仍未能知所收斂而遠離毒害，戒毒
    意志尚非堅定，惟念及被告於犯罪後尚能坦承犯行，暨其犯
    罪動機、目的、手段等一切情狀，量處如主文所示之刑，並
    諭知易科罰金之折算標準，以示懲儆。
據上論斷，應依刑事訴訟法第273 條之1 第1 項、第299 條第1
項前段，毒品危害防制條例第10條第2 項，刑法第11條前段、第
47條第1 項、第41條第1 項前段，判決如主文。
本案經檢察官張聖傳到庭執行職務。
中    華    民    國    97    年    7     月    4    日
                        刑事第二庭    法  官  黃齡玉
以上正本證明與原本無異。
如不服本判決，應於判決送達後10日內，向本院提出上訴書狀，
上訴書狀應「敘述具體上訴理由」，並按他造當事人之人數附繕
本。「切勿逕送上級法院」。
中    華    民    國    97    年    7     月    4    日
                                      書記官  林嘉賢
毒品危害防制條例第10條第2項
施用第二級毒品者，處 3 年以下有期徒刑。


司法院資訊處製作；財團法人民間司法改革基金會備份。
